【裁判字號】    98,交聲,2479
【裁判日期】    980731
【裁判案由】    聲明異議
【裁判全文】
臺灣臺中地方法院交通事件裁定        98年度交聲字第2479號
原處分機關  交通部公路總局臺中區監理所豐原監理站
異  議  人
即受處分人  甲○○
上列受處分人因違反道路交通管理處罰條例案件，對於交通部公
路總局臺中區監理所豐原監理站民國98年7月14日所為之裁決（
豐監稽違字第裁63-HD0000000號裁決書）聲明異議，本院裁定如
下：
    主    文
原處分關於罰鍰新臺幣肆萬伍仟元部分撤銷。
前項撤銷部分，甲○○不罰。
    理    由
一、原處分意旨略以：受處分人即異議人甲○○（下稱異議人）
    騎乘車牌號碼STS-128號輕型機車，於民國97年2月15日16時
    40分許，在臺中縣潭子鄉○○路○段287巷9弄123號前，因
    失控摔倒經送往醫院救治，經警據報前往處理，測得其血液
    中酒精濃度為300mg/dL，換算為呼氣中酒精濃度則相當於每
    公升1.5毫克，故經警舉發，並依道路交通管理處罰條例第3
    5條第1項第1款之規定，裁處異議人罰鍰新臺幣（下同）45,
    000元，並吊扣其駕駛執照12個月（已吊扣），另施以道安
    講習，逾期則依裁決書處罰主文規定裁處。又依法務部95年
    5月25日法律字第0950700393號函示意旨，如司法機關就刑
    事案件為不起訴處分確定者，應通知原移送之行政機關得依
    違反行政法上義務之規定裁處之，而緩起訴處分乃附條件之
    不起訴處分，本質上為不起訴處分之一種，且檢察官為緩起
    訴處分時，對被告所課予之負擔，乃一種特殊之處遇措施，
    並非刑罰，今本件緩起訴一年期間業已期滿，受處分人確定
    免受刑事追訴，則依行政罰法第26條所訂「一事不二罰」之
    原則，該所依法裁處，應無不合等語。
二、本件異議人略以：緩起訴已期滿，且已繳納緩起訴處分金5
    萬元，申請就原裁決關於罰鍰部分撤銷等語。
三、按汽車駕駛人飲用酒類或其他類似物後，其吐氣所含酒精濃
    度超過每公升0.25毫克，不得駕車；汽車駕駛人，駕駛汽車
    經測試檢定酒精濃度超過標準，處汽車駕駛人新台幣15,000
    元以上60,000元以下罰鍰，並當場移置保管該汽車及吊扣駕
    駛執照1年，因而肇事致人受傷者，並吊扣駕駛執照2年，道
    路交通安全規則第14條第2款、道路交通管理處罰條例第35
    條第1項第1款分別定有明文。又汽車駕駛人，有第35條第1
    項規定之情形時，應接受道路交通安全講習，同條例第24條
    第1項第2款亦定有明文。再按一行為同時觸犯刑事法律及違
    反行政法上義務規定者，依刑事法律處罰之。但其行為應處
    以「其他種類行政罰」或得沒入之物而未經法院宣告沒收者
    ，亦得裁處之。前項行為如經不起訴處分或為無罪、免訴、
    不受理、不付審理之裁判確定者，得依違反行政法上義務規
    定裁處之。本法所稱「其他種類行政罰」，指下列裁罰性之
    不利處分：限制或禁止行為之處分：限制或停止營業、吊扣
    證照、命令停工或停止使用、禁止行駛、禁止出入港口、機
    場或特定場所、禁止製造、販賣、輸出入、禁止申請或其他
    限制或禁止為一定行為之處分，行政罰法第26條、第2條第1
    款亦定有明定。惟依95年2月5日正式施行之行政罰法第26條
    第1項規定：「一行為同時觸犯刑事法律及違反行政法上義
    務規定者，依刑事法律處罰之。但其行為應處以其他種類行
    政罰或得沒入之物而未經法院宣告沒收者，亦得裁處之」。
    此乃一行為同時造成刑罰法律與行政秩序罰規定發生競合適
    用之關係時，基於「一事不二罰」之法理，經由立法程序確
    立應以刑罰優先為原則，避免行為人承受過度且重複之處罰
    。此觀該條立法理由明確揭示：「一行為同時觸犯刑事法律
    及違反行政法上義務規定時，由於刑罰與行政罰同屬對不法
    行為之制裁，而刑罰之懲罰作用較強，故依刑事法律處罰，
    即足資警惕時，實無一事二罰再處行政罰之必要。且刑事法
    律處罰，由法院依法定程序為之，較符合正當法律程序，應
    予優先適用。但罰鍰以外之沒入或其他種類行政罰，因兼具
    維護公共秩序之作用，為達行政目的，行政機關仍得併予裁
    處，故為第一項但書規定」，其理益明。是以前揭行政罰法
    中刑事法律處罰優先且不再處以行政秩序罰之目的，既係因
    為行為人已接受刑罰而足資警惕，且已發生懲罰之作用，即
    無使行為人陷於雙重處罰之不利益，則關於刑事法律處罰之
    範圍自應採取實質認定，凡刑事實體法或程序法中所規定客
    觀上剝奪行為人生命、自由、財產權利，主觀上亦因制裁之
    嚴厲性、痛苦性，其強度足以造成心理強制而間接達成矯正
    教化目的之處遇手段，皆應納入其中，而不以形式上符合刑
    法第32條至第34條所定主刑及從刑種類者為限，始與前揭法
    律規範之意旨相符。
四、查本件異議人於前揭時、地騎乘機車，因酒精濃度超過標準
    之違規事實，有舉發違反道路交通管理事件通知單及裁決書
    等附卷可稽，且為異議人所不爭執，惟查：
  (一)按依行政罰法第26條之立法理由觀之：「一行為同時觸犯刑
    事法律及違反行政法上義務規定時，由於刑罰與行政罰同屬
    對不法行為之制裁，而刑罰之懲罰作用較強，故依刑事法律
    處罰，即足資警惕時，實無為一事二罰再處行政罰之必要。
    且刑事法律處罰，由法院依法定程序為之，較符合正當法律
    程序，應予優先適用。但罰鍰以外之沒入或其他種類行政罰
    ，因兼具維護公共秩序之作用，為達行政目的，行政機關仍
    得『併與裁處』」。故在處罰目的且處罰方式相同時，若依
    刑事法律處罰，即足資警惕時，實無為一事二罰再處行政罰
    之必要。又刑事訴訟法第253條之2規定，檢察官為緩起訴處
    分，得命被告於一定期間內履行「向指定之公益團體支付一
    定之金額」，此一命被告為金錢給付的部分，應得被告之同
    意。命被告為金錢給付部分，並得為民事強制執行名義。檢
    察官課被告以上之負擔，由於此負擔雖非「刑罰」，但性質
    上可謂實質的制裁，且造成被告權利受限制的影響。則受處
    分人上開違反刑事法律禁止規範之犯罪事實既已明確，僅因
    檢察官採取緩起訴處分之替代性刑事處遇手段，未將該案逕
    行起訴或聲請簡易判決處刑，致其後適用之刑事訴訟程序有
    所區別，然就受處分人負有支付一定金額予檢察官指定機構
    之義務觀察，其如未在上開指定期間內確實履行義務，依刑
    事訴訟法第253條之3第1項第3款之規定，受處分人將遭受撤
    銷緩起訴處分之不利益；反之，倘其確實遵守並履行各項緩
    起訴條件，除非合於刑事訴訟法第260條所定情形之一，否
    則受處分人即無再就同一案件遭受刑事訴追之虞。從而，受
    處分人已因上開緩起訴處分而剝奪其財產權，主觀上前揭金
    錢給付義務亦具有強制性、懲罰性，雖不若易科罰金係以支
    付金錢作為自由刑之替代，惟經由緩起訴處分條件之履行使
    其免於遭檢察官發動起訴程序，仍具有替代刑罰之效果，廣
    義而言，應屬前揭所稱之「實質刑事法律處罰」，而有行政
    罰法第26條第1項「一事不二罰」規定之適用（臺灣高等法
    院臺中分院95年度交抗字第477號裁定同此結論，可值參照
    ）。又法務部95年5月25日法律字第0950700393號函雖謂：
    行政罰法第26條第2項所稱「不起訴處分」包括「緩起訴處
    分」在內等語，雖本院對於各機關就其職掌所作有關法規釋
    示之行政命令，固未可逕行排斥而不用；惟細繹上揭公函內
    容，並未具體說明其法理及規範依據為何，則基於上述之說
    明及司法院大法官會議釋字第137號解釋之意旨，本院自得
    依據學理、法律規範，妥為解釋認定。且行政罰法第26條第
    2項乃例外得裁處行政秩序罰之補充規定，參諸該條文係將
    「不起訴處分」、「無罪」、「免訴」、「不受理」、「不
    付審理」等不能證明刑事被告犯罪或未曾使其實際接受刑罰
    之情形逐一臚列，顯然與該條第1項所指發生處罰競合之前
    提要件尚有未合，故有第2項仍依違反行政法上義務規定裁
    處之必要。
  (二)查本件異議人於服用酒類後，呼氣中酒精濃度為每公升1.5
    毫克，已達無法安全駕駛動力交通工具之程度，猶仍騎乘機
    車行駛於道路上之犯罪行為，業經臺灣臺中地方法院檢察署
    檢察官於97年3月24日以97年度偵字第6570號為緩起訴處分
    ，其緩起訴處分期間為一年，且被告應向社團法人中華民國
    得勝者教育協會支付5萬元，此有緩起訴處分書在卷可按，
    且受處分人業已繳納緩起訴處分金，亦有中華民國得勝者教
    育協會臺中辦公室出具之收據在卷可按，是則，本件緩起訴
    處分既非不能證明異議人之犯罪事實，且有支付一定金額之
    實質處罰，金額並超過裁罰金額，自與上開行政罰法第26條
    第2項列舉之不起訴處分等情形迥然有別，仍無從遽為比擬
    而為相同之處置。如若不然，則刑事被告如經法院循審判程
    序判處罰金或得以易科罰金之拘役或有期徒刑，均得以援用
    行政法罰第26條第1項之規定，免於處以行政秩序罰之雙重
    不利益；至於藉由緩起訴處分而節省司法資源者，在基於實
    質懲罰目的而其財產權遭受剝奪之餘，卻仍需繳納一定金額
    之行政罰鍰，其結果勢必降低刑事被告接受緩起訴處分之意
    願，而反噬緩起訴處分替代繁複刑事審判程序之制度性機能
    。準此以言，行政罰法第26條第2項既未將緩起訴處分列舉
    其中，本於「例外規定從嚴解釋」之法理及前揭說明，自不
    能將條文中「不起訴處分」之範圍，擴及於性質顯不相同之
    「緩起訴處分」，附此敘明。而道路交通管理處罰條例第35
    條所規定之裁處，含有罰鍰與吊扣駕照之處分，二者分屬行
    政罰法中之裁罰，有對於過去違反義務行為處罰之「秩序罰
    」（指罰鍰），以及對於預防將來再犯危險之「管制罰」（
    指吊扣駕照）；前者對於過去義務違反而為秩序罰之目的，
    與刑事制裁酒醉駕車所欲達到保護交通安全之目的相同，二
    者既為相同之目的，則處以較重之刑事制裁為已足，自無重
    複處罰行政罰之必要。本件對於性質相同之金錢裁罰，已依
    懲罰作用較強之刑事法律制裁後，即無再依行政法為相同處
    罰之理。原處分就此未予詳查，遽予裁罰，尚有未恰。基此
    ，本件就此部分之異議為有理由，原處分應予撤銷。
  (三)至於原處分關於吊扣駕駛執照及施以道安講習部分，則係預
    防將來再犯危險之管制罰，而有別於前揭針對已發生違規事
    實科處罰鍰之行政秩序罰，屬行政罰法第26條第1項但書所
    稱之「其他種類行政罰」。本件異議人確有飲酒騎乘機車，
    經測試檢定酒精濃度超過標準之情，有原舉發機關舉發通知
    單在卷可佐，異議人亦不爭執此情。本件異議人因本案另涉
    犯刑法第185條之3酒醉駕車之公共危險罪，並經臺灣臺中地
    方法院檢察署檢察官為前開緩起訴處分在案，其違規事實堪
    以認定。是就此違反行政秩序規定之部分，依前揭規定，原
    處分機關自不得就該同一違規事實再處以「罰鍰」，然仍應
    科處罰鍰以外之行政罰（即吊扣證照、施以道安講習）。是
    原處分機關依道路交通管理處罰條例第35條第1項第1款規定
    ，吊扣其駕駛執照12個月及施以道安講習，自無不合，此部
    分既非異議人聲明異議範圍，本院自無庸併予處理，附此敘
    明。
五、綜上所述，原處分機關以受處分人有酒精濃度超過標準之行
    為，依道路交通管理處罰條例第35條第1項第1款、第24條第
    1項第2款、違反道路交通管理事件統一裁罰基準及處理細則
    第43條、違反道路交通管理事件統一裁罰標準表等規定，裁
    處受處分人「罰鍰」新臺幣45,000元部分，於法不合，應予
    撤銷，並為不罰之諭知。
六、據上論斷，應依道路交通管理處罰條例第87條第2項，道路
    交通案件處理辦法第19條、第20條前段，裁定如主文。
中    華    民    國    98    年    7     月    31    日
                      交通法庭  法  官  廖慧如
以上正本證明與原本無異。
如不服本裁定，應於送達後五日內，向本院提出抗告狀。
                                書記官  張宏清
中    華    民    國    98    年    7     月    31    日


司法院資訊處製作；財團法人民間司法改革基金會備份。
